最高法院民事判決　　　　　　　　　　　　　　　八十六年度台上字第一三八六號
　　上　訴　人　乙○○
　　　　　　　　甲　○
　　　　　　　　林德川
　　　　　　　　林德昌
　　　　　　　　林村雄
　　　　　　　　林清輝
　　　　　　　　林益瑞
　　　　　　　　林清根
　　　　　　　　林義翔
　　被 上訴 人　丙○○
右當事人間請求拆除房屋事件，上訴人對於中華民國八十三年六月二十四日台灣高等
法院台南分院第二審更審判決（八十三年度上更(一)字第一三五號），提起上訴，本院
判決如左：
    主  文
原判決廢棄，發回台灣高等法院台南分院。
    理  由
本件上訴人主張：系爭坐落台南縣麻豆鎮○○段七八五地號土地，係兩造與訴外人林
陳錦坤、林金生、林正義、林新有、林益組、林義隆、林奉生、林國明、林朝、李換
、林玉柱、林清雲、林新德、林清泉、林枝清共有，早經編定為麻豆鎮○市○○道路
用地，並經麻豆鎮公所於七十八年間連同其他計劃道路土地併闢為道路修築排水溝在
案，乃被上訴人竟拒絕將占用擋阻於該計劃道路上之如附圖（指原判決附圖，下同）
所示之Ａ、Ｂ、Ｃ部分之本國式磚造平房倉庫及水泥牆拆除，致該計劃道路迄今未能
全線修建完成通行。影響其他共有人對外交通改善居住環境，自屬權利濫用且侵害他
共有人之權利，為此依民法第八百二十條、第八百二十一條及同法第一百四十八條之
規定，求為命被上訴人拆除如附圖所示Ａ、Ｂ、Ｃ部分之房屋圍牆，將土地供作全體
共有人為計劃道路之用之判決。
被上訴人則以：系爭土地重測前地號為一三一四－二地號，乃係由重測前之一三一四
地號母地分割而出者，而原一三一四地號土地早於日據時代即由共有人之祖先協議成
立分管契約，按各房分管一角而取得特定部分建築使用。系爭土地上之系爭建物乃屬
被上訴人祖先依上開分管契約占用而修建，自非無權占用。又系爭土地共有人林朝、
林國明、林陳錦坤、林金生、林正義、林新有、林益組、林益隆、林奉生等出具同意
書（原審上字卷第一○六頁），同意將其等應有部分讓被上訴人使用，該等同意人之
持分共計一百二十分之三十七，與被上訴人之持分五十六分之四，合計為一千六百八
十分之六百三十四，故可使用持分面積為一一八點八平方公尺，遠超過被上訴人目前
占用面積，足見上訴人主張被上訴人使用面積超過應可使用面積，為無理由等語資為
抗辯。
原審維持第一審所為上訴人敗訴之判決，駁回其上訴，無非以：系爭台南縣麻豆鎮○
○段七八五地號土地，重測前地號為麻豆鎮○○段一三一四－二地號，係由原同段之
母地一三一四地號分割出來等情，為兩造所不爭，且有卷附系爭土地重測前之土地登
記簿謄本足憑（一審卷第一一二頁）。而該分割前即包括系爭土地在內之原一三一四
地號母地以及同段之一三一四－一地號土地業經兩造祖先或前手林月通、林德旺、林
德松、林才教、林春木等人，早於民國二十五年（即日據時代昭和十一年）二月九日
，按長房占用該一三一四地號、一三一四－一地號二筆土地之東北角、次房占用西南
角、三房占用東南角、四房占用西北角而予分管使用等情，非但迭據被上訴人主張在
卷，且經本件上訴人乙○○、林德川、林德昌於其與其他共有人間分割共有物事件中
迭次自承明白，復有全體共有人依此而分占四角建屋使用現場勘驗筆錄可證（見台灣
台南地方法院六十五年訴字第八二○號、台灣高等法院台南分院六十五年上字第一五
六五號卷）。且有被上訴人所提之分管契約書及其譯本載明斯旨在卷可憑。又原一三
一四、一三一四－一號土地，被上訴人應有部分為五十六分之四，系爭建物位置在被
上訴人上一代原有房屋位置上等情，業經證人即共有人之一林朝於一審證述甚明，即
上訴人甲○亦稱目前被上訴人之房屋乃日據時代所建，舊房子拆除五分之三，剩下之
五分之二即為系爭建物等語。是被上訴人抗辯伊係繼受祖先分管位置之舊屋改建使用
迄今，至堪採信。次按共有人於與其他共有人訂立共有物分割或分管特約後，縱將其
應有部分讓與第三人，其分割或分管契約對於受讓人仍繼續存在。被上訴人係依分管
契約而占有使用系爭土地特定位置，自屬權利之正當行使，難謂其係無權占有，或有
權利濫用之情事。又系爭土地面積三百十五平方公尺，共有人林朝、林國明、林陳錦
坤、林金生、林正義、林新有、林益組、林益隆、林奉生等已出具同意書（原審上字
卷第一○六頁），同意將其等應有部分讓被上訴人使用，該等同意人之應有部分共計
一百二十分之三十七，與被上訴人之應有一部分五十六分之四，合計為一千六百八十
分之六百三十四，故可使用應有部分面積為一一八點八平方公尺，遠超過被上訴人目
前占用面積，足見上訴人主張被上訴人使用面積超出可使用面積並無根據。上訴人本
於所有權訴請拆除系爭建物，於法不合，不應准許等詞，為其判斷之基礎。
查上揭分管契約書所載分管之台南縣麻豆鎮○○段第一三一四地號面積○‧三六五二
公頃，及第一三一四之一地號面積○‧○三八三公頃兩筆土地，民國五十七年五月一
日自第一三一四地號分割出第一三一四之二地號（面積○‧○三二五公頃）及第一三
一四之三地號（面積○‧○○五一公頃）兩筆，自第一三一四之一地號分割出第一三
一四之四地號一筆（面積○‧○○二一公頃）。嗣共有人林德等人以共有人丙○○等
人為被告就割出後第一三一四地號剩餘面積○‧三二七六公頃及第一三一四之一地號
剩餘面積○‧○三六二公頃部分起訴請求裁判分割（台灣台南地院六十五年度訴字八
二○號），業經本院判決准予分割確定（六十九年台上字第三九七六號）。惟該第一
三一四之二地號（重測後為系爭麻豆鎮○○段第七八五地號），則因編為都市○○道
路用地，與第一三一四之三及一三一四之四地號等三筆土地面積較少部分則未一併參
與裁判分割等情，有土地登記簿謄本及判決書可憑（見一審卷第八五－九八頁，原審
上字卷第六四－一○三頁）本件原分管之麻豆鎮○○段第一三一四、一三一四之一地
號兩筆土地（面積合計○‧四○三五公頃）中占絕大部分之土地（面積○‧三六三八
公頃），既已經裁判分割確定，而系爭未參與分割之土地面積只有○‧○三一五公頃
，又僅為被上訴人一人占有，為原審所確定之事實。則兩造原有之分管契約是否未因
事後絕大部分土地業經分割，陷於履行不能而消滅﹖共有人間是否無終止原分管契約
之意思﹖即有研求之餘地。原審遽以原分管契約未經全體共有人協議終止或變更原分
管條件為由，而為上訴人不利之認定，尚有可議。次按共有人就共有土地有分管之協
議者，固得就其分管之特定部分占用收益，然若超出分管部分為使用收益，仍須徵得
他共有人全體之同意，否則他共有人就超過部分，仍得本於所有權請求除去妨害，或
請求向全體共有人返還該部分。查系爭土地面積○‧○三一五公頃，被上訴人應有部
分五十六分之四（換算面積為○‧○○二二五公頃）有土地登記簿謄本在卷可憑（見
一審卷證物袋）。而依原判決附圖所示被上訴人所占系爭土地之面積，僅七八五－Ａ
部分，已有○‧○○四八公頃，若加上東、西兩側以水泥板牆（即七八五－Ｂ、七八
五－Ｃ）阻擋其他共有人使用，所圍住之範圍，更甚於此（原審另囑託麻豆地政事務
所測量結果其範圍為○‧○○五八公頃，見原審卷第一七八頁，及證物袋）。則被上
訴人所占用土地之面積，顯已超過系爭土地被上訴人所得分管之範圍，而未徵得全體
共有人之同意，揆諸上開說明，仍有未合。此部分本院前次發回意旨，已予指明，原
審仍為上訴人不利之判決，難謂允洽。上訴論旨，執以指摘原判決不當，求予廢棄，
非無理由。
據上論結，本件上訴為有理由，依民事訴訟法第四百七十七條第一項、第四百七十八
條第一項，判決如主文。
中      華      民      國    八十六    年      四      月     三十     日
                              最高法院民事第二庭
                                  審判長法官  曾  桂  香
                                        法官  劉  延  村
                                        法官  徐  璧  湖
                                        法官  劉  福  聲
                                        法官  袁  再  興
      右正本證明與原本無異
                                              書  記  官
中      華      民      國    八十六    年      五      月     十五     日
